【裁判字號】    97,台上,2493
【裁判日期】    970611
【裁判案由】    貪污
【裁判全文】
最高法院刑事判決            九十七年度台上字第二四九三號
上  訴  人  甲○○
選任辯護人  蔡茂松律師
            林新傑律師
上列上訴人因貪污案件，不服國防部最高軍事法院中華民國九十
六年十二月六日上訴審判決（九十六年上重訴字第四號，起訴案
號：國防部高等軍事法院檢察署九十五年偵字第六九號），提起
上訴，本院判決如下：
    主  文
原判決撤銷，發回國防部最高軍事法院。
    理  由
本件原判決認定：上訴人甲○○於民國九十三年九月十七日起擔
任國防部人力司人才招募中心上校主任，對於該中心業務負有督
導之責，為依據陸海空軍軍官士官服役條例等法令，服務於國家
所屬機關，而具有法定職務權限並從事公務之人員。上訴人明知
該中心為任務編組單位，僅編列業務經費，並無主官行政事務費
可供支用，仍指示該中心負責辦理各項經費結報、採購綜合業務
等事項，亦為依據法令從事公務之士官長陳德亮自九十三年十月
一日起，代其支付私人交際應酬費用，待累積達相當金額後，陳
德亮乃檢附相關單據向上訴人呈報，詎上訴人竟意圖為自己不法
之所有，於同年十二月間，命陳德亮辦理該中心水晶文宣禮品之
採購案時，指示以浮報購買數量之方式，不法詐取結報款項以歸
墊上述代上訴人支出之私人款項，陳德亮明知上訴人指示違法，
仍基於與上訴人共同犯罪之犯意聯絡及行為分擔，依上訴人指示
，以電話洽請上訴人介紹之錦崙實業股份有限公司（下稱錦崙公
司）施姓經理（名字不詳），提供水晶文宣禮品每座單價新台幣
（下同）二千五百元之估價單，以及瑞進商行每座單價二千七百
五十元、智富奈米生化科技股份有限公司每座單價二千六百元之
估價單各一份，併交陳德亮於同月二十七日承辦採購水晶文宣禮
品所製作之簽呈為附件，並於簽呈內虛偽記載錦崙公司估價最低
，以塑造有三家廠商參與比價之假象，且虛偽記載購買三十六座
之不實事項，實際僅採購三十座，經知情之上訴人核稿及送請國
防部人力司司長批示後，由財務單位核銷，據以辦理撥款予錦崙
公司，足生損害於國防部人力司逐級審核人員及對於預算經費執
行之正確性；嗣由陳德亮領回採購之水晶文宣禮品三十座，並利
用該單位未逐項查驗之疏失，完成驗收程序，所浮報六座水晶文
宣品之差額計一萬五千元，則由錦崙公司派員送交陳德亮收受，
陳德亮乃用於填補其先前代上訴人墊支之相關交際應酬等費用。
嗣國防部督察室於九十五年七月二十七日派員至該中心實施內部
稽查時，陳德亮主動向稽核人員供承上情等情。因而撤銷初審諭
知上訴人無罪之判決，依牽連犯從一重改判論處上訴人共同依據
法令從事公務之人員，購辦公用物品，浮報數量罪刑，固非無見
。
惟查：(一)、證據之證明力，固由法院本於確信自由判斷，但不得
違背經驗法則及論理法則。施智文、林玉兒、施錦郎於軍事檢察
官偵查中，係分別證稱未更改過人才招募中心之文宣禮品數量，
收受國防部匯入款後，未配合採購單位而退款一萬五千元，錦崙
公司以往亦無退佣之情形各等語。原判決雖以「按上開證人若確
有本案共犯陳德亮所指之配合浮報數量及送交差額一萬五千元之
行為，均將涉嫌犯罪，是渠等基於自身於本案之利害關係，衡之
常情，甚難期待其為不利於自身利益之證述」，而謂上開證人「
所為關於並無配合浮報數量，及派員送交差額一萬五千元予陳德
亮收受情事之證詞，尚難遽採為有利於被告之證據」（見原判決
第十三頁第六至二十行）。然其前開論述，係以「上開證人若確
有本案共犯陳德亮所指……」之假設觀點為其前提，其立論顯非
就前揭證人所述有無瑕疵情形或與何卷證資料有所未合等項為斟
酌取捨後，所為綜合判斷之得心證理由。是其就前開供述證據所
為證明力自由判斷之職權行使，即難謂與論理法則無違，自非適
法。(二)、原判決認上訴人有前開犯行，係以共同正犯陳德亮在國
防部督察室內部稽核人員至該中心例行查核財務狀況時，主動向
稽核人員坦承犯行而被查覺，因陳德亮任職軍旅已長達二十餘年
，若非確有其事，焉有干冒貪污重刑，虛構事實誣陷直屬長官而
自斷前程之理為其主要論證。惟陳德亮業經國防部北部地方軍事
法院檢察署檢察官認無從證明其自白與事實相符，而處分不起訴
確定（九十五年度偵字第二三八號），嗣國防部高等軍事法院檢
察署檢察官雖再就陳德亮前揭同一事實提起公訴，但旋經國防部
高等軍事法院以原不起訴處分業經確定，而諭知公訴不受理之判
決確定（九十六年訴字第十一號，見原判決理由壹）。則陳德亮
前揭業經不起訴處分之自白，何以仍得據為不利上訴人之判斷？
原判決並未進一步闡述論析，理由已嫌欠備。又原判決認定上訴
人「命陳德亮辦理該中心水晶文宣禮品之採購案時，指示以浮報
購買數量之方式，不法詐取結報款項以歸墊上述代上訴人支出之
私人款項」（見原判決第二頁第八至十一行），惟理由並未敘明
陳德亮此部分之自白，究有何與事實相符之補強證據，即遽採陳
德亮之自白為判決之基礎，同屬可議。再者，原判決認定上訴人
指示陳德亮自九十三年十月一日起，代為支付其私人之交際應酬
費用，待累積達相當金額後，再由陳德亮檢附相關單據向上訴人
呈報，上訴人乃命陳德亮辦理水晶文宣禮品之採購案，並指示其
利用該購案經費報結時機，以浮報購買數量之方式，不法詐取結
報款項以歸墊其代上訴人支出之私人款項；嗣陳德亮虛偽簽報採
購三十六座水晶文宣禮品，實際僅採購三十座，並於完成驗收後
，由錦崙公司將所浮報六座水晶文宣禮品之差額一萬五千元送交
陳德亮收受。陳德亮乃用於填補其先前代上訴人墊支之相關交際
應酬等費用（見原判決第二頁第二行至次頁第二行）。依此記載
，似認定陳德亮於收受該浮報數量之差額時，已代上訴人支出交
際應酬之墊付款一萬五千元；然其事實欄中非唯未就陳德亮何時
代上訴人支付何金額之交際應酬款為認定記載，理由中亦僅簡略
臚列陳德亮代上訴人支付各項私人交際應酬費用為「劉慧珠公公
喪奠儀」、「朱華蒼父喪奠儀」、「段慶生父喪奠儀」、「郭一
秀結婚禮金」及後者部分之金額為二千元（見原判決第九頁第十
八行至次頁第七行），其餘部分俱未說明陳德亮代墊款項之數額
。則陳德亮所述上開浮報差額之一萬五千元，係用於填補其先前
代上訴人墊付之交際應酬費用，是否確與事實相符？即難憑認。
原審未詳予釐清，並於理由內為必要之論述，即遽採陳德亮所供
猶待辨明之陳述，為上訴人確有指示陳德亮利用浮報數量以歸墊
所代支付之私人交際費用之不利論斷，自有調查未盡之違誤。上
訴意旨指摘原判決不當，非無理由，應認有發回更審之原因。原
判決說明不另為無罪諭知部分，基於審判不可分原則，亦應併予
發回。
據上論結，應依軍事審判法第一百九十九條、第二百零六條第一
項，刑事訴訟法第三百九十七條，判決如主文。
中    華    民    國  九十七  年    六    月   十一   日
                      最高法院刑事第七庭
                          審判長法官  謝  俊  雄
                                法官  陳  世  雄
                                法官  魏  新  和
                                法官  吳  信  銘
                                法官  徐  文  亮
      本件正本證明與原本無異
                                      書  記  官
中    華    民    國  九十七  年    六    月   十七   日
                                                      Ｑ


司法院資訊處製作；財團法人民間司法改革基金會備份。
